【裁判字號】    97,訴,1740
【裁判日期】    980227
【裁判案由】    第三人異議之訴
【裁判全文】
臺灣桃園地方法院民事判決              97年度訴字第1740號
原      告  華廈建築股份有限公司
法定代理人  丁○○
訴訟代理人  袁曉君律師
被      告  丙  ○
            乙○○
            甲○○
上列三人共同
訴訟代理人  蔡順雄律師
            曹詩羽律師
上列當事人間請求第三人異議之訴事件，於民國98年2 月10日言
詞辯論終結，本院判決如下：
    主  文
原告之訴駁回。
訴訟費用由原告負擔。
    事實及理由
一、按第三人就執行標的物有足以排除強制執行之權利者，得於
    強制執行程序終結前，向執行法院對債權人提起異議之訴，
    強制執行法第十五條前段定有明文。又所謂執行程序終結，
    於金錢債權之強制執行程序中，標的物經拍賣終結，並將拍
    賣價金交付債權人時，標的物執行程序方告終結，司法院33
    年院字第2776號解釋第（一）點亦可資參照。本件被告對於
    訴外人葛維德、鄭惠梅因返還不當得利事件，向本院取得95
    年度訴字第1634號民事確定判決後，聲請本院民事執行處以
    97年度司執字第20921 號返還不當得利強制執行事件（下稱
    系爭強制執行事件），查封葛維德、鄭惠梅位於桃園縣桃園
    市○○街131之1、133之1號二層樓房加強磚造住家用房屋（
    下合稱系爭房屋）在案，而原告於上開強制執行程序終結前
    ，主張其為該未辦理保存登記房屋之原始起造人，惟為被告
    所否認，是原告於民國97年9 月22日提起本件訴訟，與前開
    規定相符，應予准許，合先敘明。
二、本件原告起訴主張：
  (一)原告前於62年11月25日與訴外人何康健即被告之被繼承人訂
    立土地合建房屋契約（下稱系爭合建契約），約定由何康健
    提供其所有及其所有而登記於其配偶即被告丙○名下坐落於
    當時桃園縣中路段第1204之10、1204之11、1204之15、1204
    之60、1204之61、1204之12、1204之62、1204、1204之14、
    1204之59等十筆地號土地（重測後為桃園縣桃園市○○段第
    373、379、392、393、396、374、377、378、394、395 地
    號土地），原告則負責於前開土地上建造房屋，嗣原告於63
    年依約建造完成12戶房屋（其中2 戶為系爭房屋）。而依系
    爭契約內容可推知，原告與何康健雙方所簽訂之契約性質應
    為「互易契約」，亦即原告房屋興建完成後，其須將其中之
    3 分之1房屋交予何康健，而何康健及被告丙○則應將上開3
    分之2 之土地移轉予原告。茲因何康健事後違約不願將該土
    地移轉予原告，亦不配合出具土地使用同意書，以致上開房
    屋無法辦理保存登記。次查原告因始終無法取得分配之土地
    所有權及使用執照，且原告公司設址在台北管理不易，其遂
    以使用借貸方式提供系爭房屋讓訴外人葛仕誠居住，雙方並
    約定房屋修繕、管理及稅金費用均由葛仕誠負擔。嗣葛仕誠
    於95年間死亡後，系爭房屋轉由葛仕誠之繼承人葛維德、鄭
    惠梅繼續居住至今。故原告為系爭房屋之原始起造人，對於
    該房屋即享有所有權利，應非無疑。詎料，被告竟聲請系爭
    強制執行事件對原告所有系爭房屋查封拍賣，爰聲明異議並
    訴請撤銷對系爭房屋之查封。
  (二)查系爭房屋是否係為訴外人葛仕誠、李文周、陳國華等三人
    抑或為原告所建，參諸最高法院87年度台上字第1029號裁判
    意旨，毋須受兩造另案本院75年訴字第1722號及臺灣高等法
    院81年度上字第519 號等拆屋還地事件民事判決所認定事實
    之拘束。況於前開拆屋還地事件裁判亦認定原告業已履行系
    爭合建契約之義務完畢，顯見系爭房屋之實際出資人究為何
    人，並不會影響原告為該房屋之所有權人。
  (三)事實上，系爭房屋確實由原告出資所興建，此業於原告另案
    對被告丙○、甲○○提起土地所有權移轉登記事件時，經本
    院以95年度重訴字第363 號民事判決所確認，應屬無疑。原
    告之法定代理人丁○○固曾於本院審裡75年訴字第1722號拆
    屋還地事件中稱系爭房屋非原告所有等語，惟此係訴訟策略
    考量之說詞，雖於63年間葛仕誠、李文周、陳國華等三人曾
    約定合夥興建房屋，並簽立合作建造店鋪住宅協議書，然葛
    仕誠、李文周均未依約出資，系爭房屋最後始由原告建造完
    成，原告之法定代理人丁○○前述證言並無前後矛盾之處。
    此項事實，亦得由葛仕誠於本院另案79年訴字第1473號拆屋
    還地事件具狀陳稱「系爭房屋係原告交給其他被告使用的。
    系爭房屋是原告建造完成的，蓋了三棟房屋」等語可證。
  (四)另「委託代建華廈延壽二房屋契約書」乃當時原告為節稅
    ，依當時建築業界建商另與住戶簽立委託代建契約之慣例，
    所要求訴外人張太乾、詹吳甘另行簽立之契約書，系爭房屋
    仍由原告委託李文周施工，實際上該契約仍存在於原告與張
    太乾、訴外人吳新白間。又依張太乾、詹吳甘於75年8 月13
    日所書立之陳情書中亦稱「民詹吳甘、張太乾於65年3 月18
    日向華廈建築股份有限公司購買座落桃園市○○街129 號房
    屋一、二樓云云」等語，足見詹吳甘、張太乾亦認銷售房屋
    予彼等者，確為原告無誤。甚且，被告於本院另案95年度訴
    字第1634號民事事件請求葛維德、鄭惠梅給付不當得利中，
    被告均主張基於系爭合建契約而向葛維德、鄭惠梅請求，足
    證被告已承認系爭房屋為原告所興建。
  (五)系爭房屋雖為原告所有，但因被告拒絕提出土地同意書，致
    原告無法申請使用執造，後因原告為將系爭房屋借予鄭惠梅
    居住，為申請水電之需，才借以鄭惠梅之名義設立稅籍，惟
    不得據此即認定系爭房屋為鄭惠梅所有。退步而言，縱認系
    爭房屋為葛仕誠、李文周、陳國華出資興建而為共有，依民
    法第818 條規定，葛仕誠仍非得單獨享有系爭房屋之所有權
    ，則被告於系爭強制執行事件中主張該房屋為鄭惠梅之個人
    財產，亦與法有違。為此，爰依契約之法律關係，提起本件
    訴訟，並聲明：本院97年度司執字第20921 號被告與葛維德
    、鄭惠梅間返還不當得利強制執行事件，就原告所有門牌號
    碼桃園縣桃園市○○街131之1、133之1號二層樓房加強磚造
    住家用之房屋所為之強制執行程序予以撤銷。
三、被告則以：查被告丙○、甲○○及何康健曾因原告未依約履
    行系爭合建契約，向本院起訴請求原告拆屋還地，經本院以
    75年訴字第1722號民事判決認定系爭房屋係由訴外人葛仕誠
    、李文周、陳國華等三人合夥興建，並原告於該事件中亦自
    承系爭房屋非其所興建。又鈞院審理前開拆屋還地事件時，
    該事件之被告即訴外人吳心白並提出合作建造店鋪住宅協議
    書及工程合約書，證明系爭房屋係由葛仕誠、李文周、陳國
    華等三人出資，並交由李文周興建，此情經葛仕誠於該事件
    出庭具結證述屬實，並為本院75年訴字第1722號及臺灣高等
    76年上字第333 號民事判決所確認。其後，被告丙○與何康
    健再對葛仕誠、李文周、陳國華等三人之被繼承人提起拆屋
    還地訴訟，經本院另案以79年訴字第1473號民事判決認定系
    爭房屋為葛仕誠、李文周、陳國華等三人興建，原告並非系
    爭房屋之所有權人，被告丙○與何康健因不服本院判決提起
    上訴時，亦經臺灣高等法院81年度上字第519 號民事判決認
    定如前，並於最高法院以83年台上字第409 號民事判決駁回
    被告丙○及何康健上訴而告確定。綜上，系爭房屋並非原告
    出資興建乙節，既經前開拆屋還地事件裁判所確認，參最高
    法院96年台上字第307號、96年度台上字第2745 號判決意旨
    ，應即生對後訴之事件有爭點效之拘束力，原告依訴訟上之
    誠實信用原則自不得再為相反之主張。則系爭房屋既為原始
    起造人葛仕誠等人所出資興建，葛仕誠即為該房屋之所有權
    人無虞，嗣葛仕誠死亡後，由鄭惠梅承繼為所有人。從而，
    原告提起本件訴訟實無理由，僅為阻礙系爭強制執行事件之
    進行等情置辯，並聲明：駁回原告之訴。
四、本件原告起訴主張：系爭房屋係其依系爭合建契約所興建之
    情，並提出土地房屋合建契約為證，然為被告所否認，並以
    原告於本院75年度訴字第1722號民事拆屋還地事件時，即否
    認系爭房屋為其興建，其非所有權人等情置辯。經查：原告
    確於本院75年度訴字第1722號拆屋還地案件先具狀陳述「原
    告稱委由何康健與被告（即本件原告）於62年11月25日訂有
    合建房屋契約書，固有其事，惟該契約內容，雙方均未履行
    ，被告（即本件原告）亦未在系爭土地上建造房子，故於系
    爭土地上之建物非被告（即本件原告）所有之情（參見本院
    75年度訴字第1722號卷第43頁、44頁，原告75年8 月26日民
    事答辯狀），且原告之法定代理人丁○○言詞辯論時陳述：
    在62年10月25日確與原告（何康健、丙○、甲○○）訂立合
    建契約，但雙方均未履行，當時公司負責人是我父親陳國華
    ，於71年間死亡，才變更我負責人，華廈公司始終未興建房
    子（參見該案75年9 月8 日言詞辯論筆錄），是原告既於本
    院75年度訴字第1722號拆屋還地案件主張系爭房屋非其所有
    ，並獲得勝訴判決確定，依誠信原則，自不准許再於本案為
    相反之主張，是原告此部分之主張不足採信。系爭房屋非原
    告所興建，其非原始起造人，原告並非系爭房屋之所有權人
    應可認定。
五、綜上所述，本件原告依所有權之法律關係，請求判決本院97
    年度司執字第20921 號被告與葛維德、鄭惠梅間返還不當得
    利強制執行事件，就原告所有門牌號碼桃園縣桃園市○○街
    131 之1 、133 之1 號二層樓房加強磚造住家用之房屋所為
    之強制執行程序予以撤銷，為無理由，應予駁回。
六、本件事證已臻明確，兩造其餘攻擊防禦方法及其他未經援用
    之證據，經斟酌尚無礙於本院前述之認定，無一一論究之必
    要。
七、據上論結，本件原告之訴為無理由，爰依民事訴訟法第78條
    ，判決如主文。
中    華    民    國    98    年     2     月    27   日
                       民事第一庭法  官  吳爭奇
上為正本係照原本作成。
如對本判決上訴，須於判決送達後20日內向本院提出上訴狀。
中    華    民    國    98    年     3     月     2   日
                                 書記官  黃瓊儀


司法院資訊處製作；財團法人民間司法改革基金會備份。
